【裁判字號】    95,台上,1837
【裁判日期】    950817
【裁判案由】    確認僱傭關係存在
【裁判全文】
最高法院民事判決            九十五年度台上字第一八三七號
    上  訴  人  甲○○
                        號14.
    訴訟代理人  李慶榮律師
                孫守濂律師
    被 上訴 人  陸軍軍官學校
    法定代理人  乙○○
    訴訟代理人  蘇吉雄律師
                陳雅娟律師
上列當事人間請求確認僱傭關係存在事件，上訴人對於中華民國
九十三年二月二十六日台灣高等法院高雄分院第二審更審判決（
九十二年度勞上更(一)字第二號），提起上訴，本院判決如下：
    主  文
原判決廢棄，發回台灣高等法院高雄分院。
    理  由
本件上訴人主張：伊自民國八十三年八月十六日起受僱於被上訴
人擔任通信作業員，係屬國防事業之非軍職人員，自八十七年七
月一日起適用勞動基準法（下稱勞基法）。詎料被上訴人於八十
九年五月十五日以伊之年度考成被評定為丁等為由，依違反勞動
契約或工作規則情節重大之規定，終止兩造間之勞動契約，惟被
上訴人此項終止契約違反勞基法第十二條之規定，且終止契約時
已逾三十日之除斥期間，依法應不生效力等情，爰求為確認兩造
間之僱傭關係存在之判決。
被上訴人則以：上訴人因連續曠職三日及違反勞動契約或工作規
則情節重大，而於八十八年度之考成被評定為丁等，符合勞基法
第十二條第一項第四款所稱違反勞動契約或工作規則情節重大者
之事由，伊自得不經預告終止勞動契約並不發給資遣費。且伊終
止勞動契約亦未逾三十日之除斥期間等語，資為抗辯。
原審將第一審所為上訴人勝訴之判決廢棄，改判駁回其訴，係以
：上訴人自八十三年八月十六日起受僱於被上訴人擔任通信作業
員，並非軍職人員，有勞基法之適用。而被上訴人於八十九年五
月十五日以上訴人之年度考成被評定為丁等為由，依違反勞動契
約或工作規則情節重大之規定，未經預告終止兩造間之勞動契約
等情，固為兩造所不爭，然查被上訴人辯稱上訴人自八十八年十
二月六日起至同年月八日止，連續曠職三日一節，有查獲上訴人
連續曠職三日之被上訴人副教育長耿繼川及陪同調查之人事科科
長王承和暨與上訴人同辦公室之同事劉振銘所書報告或與上訴人
同在被上訴人通信中心工作之士兵莊鈺維、韓宏智出具之保證書
可憑，並經證人即調查此事件之被上訴人監察官林武賢及書寫上
開報告之耿繼川、劉振銘證稱屬實，參以上訴人未於被上訴人懲
處研討會限期內舉證證明該三日確有上班工作及其陳情書第十點
自承之上班情形，被上訴人前開所辯，自堪採取。至被上訴人嗣
將上訴人因此遭記過之處分註銷，並非上訴人無連續曠職三日之
情事，而係上訴人連續曠職三日，依相關規定得終止勞動契約，
原記過之懲處過輕所致。且上訴人所提存款單二張，僅能證明其
於八十八年十二月八日在被上訴人校內之土地銀行、郵局存款，
亦難作為上訴人於八十八年十二月六、七、八日在被上訴人通信
中心工作之認定依據。而證人即上訴人之兄吳丕君既未與上訴人
在同一地點工作，其將上訴人送到被上訴人門口附近後即行離去
，則不能證明上訴人確有到被上訴人通信中心工作。又上訴人之
業務執掌，包括校外單位公文收件處理作業、校內各單位呈校部
公文收件登記處理作業、早報及晚報之管理等事項，惟觀之與上
訴人工作上有直接接觸之人員即被上訴人行政處人事科文卷室雇
員陳素真及盧光玉、綜合科雇員李金蓮及文書員王映明、勤務營
勤務連下士韓宏智所寫之報告書內容暨諮商中心心理輔導員溫菲
琪、自八十八年九月底起負責支援通信中心之勤務營勤務連一兵
莊鈺維、擔任大學部收發文之二兵顏勝宏之談話筆錄內容，上訴
人於八十八年七月至十二月間執行業務確有嚴重懈怠之情事。且
八十八年十二月十五日及同年月十六日，上訴人於八時二十分始
進辦公室或至八時五分仍未現身，但其卻於簽到簿上記載八時或
七時五十五分到勤，並不理被上訴人勤務營副營長王恕堯之糾正
或將勤務連副連長潘興國於八時所為「甲○○尚未簽到」之註記
刪除，有管制簿足稽，並經王恕堯、潘興國及勤務連輔導長何天
文證稱屬實，不僅有陸軍聘僱人員工作規則第四十三條所定之情
形，甚至經長官制止仍執意為之，顯無視於被上訴人之紀律及不
服從上級長官之指揮，其情節自屬重大。另依管制簿及請假單之
記載，對照劉振銘之請假單上有「勤務連輔導長何天文」蓋章並
批「准」等文字以觀，上訴人於八十八年十二月十六日下午、同
年月三十日下午及三十一日全天，未經長官准假即離校，亦屬曠
職。雖上訴人於八十八年十一月十六日被記嘉獎一次，但此係其
上級長官未盡督導之責所致，嗣經查明業已註銷，而其餘敘獎則
與本件無關，故上訴人以屢次獲獎，謂其工作表現優良云云，不
足採取。且潘興國所為「甲○○尚未簽到」之註記，僅與上訴人
有利害關係，他人實無加以塗改之必要，上訴人否認塗改該註記
，亦不可採。按勞工有違反勞動契約或工作規則，情節重大者；
及無正當理由繼續曠工三日者，雇主得不經預告終止契約，勞基
法第十二條第一項第四款、第六款，分別定有明文。而受僱人繼
續曠職三日，雇主未於法定三十日期間內終止勞動契約，因曠職
三日亦屬違反勞動契約或工作規則之性質，則雇主將之列為平時
行為與受僱人其餘違反勞動契約或工作規則之行為一併考核，應
無不可。被上訴人評定上訴人之八十八年度考成為丁等，係因上
訴人於八十八年十二月六日至同年月八日連續曠職三日、十六日
曠職二分之一日、三十日及三十一日曠職一又二分之一日；八十
八年七月至十二月下半年期間執行勞務嚴重懈怠；偽造、塗改八
十八年十二月十五日、同年月十六日出勤紀錄及不服從上級長官
之指揮等嚴重違反勞動契約或工作規則之情事，依上說明，被上
訴人不經預告終止其與上訴人間之勞動契約，尚無不合，應生效
力。末查被上訴人既於八十九年四月十四日始由其校長召開第二
次人評會，依總部調查結果，決議上訴人之八十八年度考成列為
丁等，自應認被上訴人斯時知悉上訴人違反勞動契約或工作規則
，且情節重大，則自是日起，算至八十九年五月十四日，固為三
十日期間之末日，然該日適逢星期日，依民法第一百二十二條之
規定，即應以翌日為期間之末日，故被上訴人於八十九年五月十
五日以（八九）展埔字第二六六八號令通知上訴人終止勞動契約
，並未逾期。至上訴人主張三十日期間應自八十九年二月二十五
日完成調查起算云云，因上訴人一再提出申訴，致其八十八年度
考成延至八十九年四月十四日始行完成，則為保障上訴人申訴之
機會，以確保上訴人不受不當之處分，被上訴人自應待相關調查
程序結束後，始能確定上訴人是否確有違反勞動契約或工作規則
之情事。且被上訴人為法人，其組織龐大，設有人評會考成員工
年度工作表現，被上訴人亦須俟承辦人員將上訴人違反勞動契約
或工作規則之事實提出於人評會，方能知悉上訴人有該等事實之
行為，否則單憑承辦人員之指訴，不調查審酌上訴人之辯解，於
事實真相尚未調查清楚前，或調查雖已完畢但尚未提出於人評會
前，貿然終止兩造間之勞動契約，殊非保障勞工之道及勞資關係
和諧之法甚明，是上訴人前揭主張，要無可採。綜上所述，被上
訴人不經預告終止其與上訴人間之勞動契約，於法既生效力，兩
造間之僱傭關係即告消滅。從而上訴人請求確認兩造間之僱傭關
係存在，自屬無據，不應准許等詞，為其判斷之基礎。
按於雇主依勞基法第十二條第一項第四款規定終止契約時，同條
第二項所謂之知悉，係指雇主知悉勞工有該款所定違反勞動契約
或工作規則之情形而言。查被上訴人因上訴人於八十八年十二月
六日至同年月八日連續曠職三日、三十日及三十一日曠職一日半
、十六日曠職四小時，先後於十六日、三十一日及八十九年一月
四日將上訴人各記過一次（見一審鳳調字卷八頁及勞訴字卷一Ｏ
四、一Ｏ三頁之被上訴人勤務營令），並於八十九年一月十九日
人評會告知上訴人考成丁等之內容（見原審勞上字卷一二二頁之
被上訴人（八九）展埔字第四三八六號書函），且其上級機關陸
軍總司令部指派監察官調查上訴人未按時上下班等情屬實後，亦
於八十九年二月二十五日以（八九）伯沈字第一一七六號令，請
被上訴人本於權責依陸軍聘僱人員工作規則適法辦理（見原審勞
上更(一)字第一卷二五九及二六Ｏ頁之陸軍總司令部會辦單），參
以證人即被上訴人監察官林武賢證稱：陸軍總司令部發函謂上訴
人半年來未按時上下班屬實，要求被上訴人適法辦理，同時追究
失職人員責任，被上訴人乃於八十九年三月十六日由教育長主持
檢討失職人員之懲處等語（原審勞上字卷一二七及一二八頁間之
未編頁數），被上訴人至遲似於接獲陸軍總司令部前開第一一七
六號令時，即知悉上訴人有違反勞動契約或工作規則情節重大之
情事。果爾，被上訴人以上揭理由終止兩造間之勞動契約，是否
未逾法定三十日期間，自有再推研之餘地。乃原審就此攸關判斷
被上訴人終止契約是否合法之事實，未予調查審認明晰，即以被
上訴人之人評會於八十九年四月十四日始評定上訴人之考成為丁
等，被上訴人至同年五月十五日終止契約，尚未逾期等由，而為
上訴人不利之判決，自嫌速斷。上訴論旨，指摘原判決不當，求
予廢棄，非無理由。
據上論結，本件上訴為有理由。依民事訴訟法第四百七十七條第
一項、第四百七十八條第二項，判決如主文。
中    華    民    國  九十五  年    八    月   十七   日
                      最高法院民事第六庭
                          審判長法官  許  朝  雄
                                法官  謝  正  勝
                                法官  鄭  玉  山
                                法官  吳  麗  女
                                法官  袁  靜  文
      本件正本證明與原本無異
                                      書  記  官
中    華    民    國  九十五  年    八    月  三十一  日
                                                      Ｑ


司法院資訊處製作；財團法人民間司法改革基金會備份。
